最高法院刑事判決　　　　　　　　　　　　　　　九十一年度台上字第六七二二號
　　上　 訴　 人　台灣高等法院檢察署檢察官
　　上訴人即被告　甲○○
　　　　　　　　　乙○○
右上訴人等因被告等強盜而故意殺人案件，檢察官不服台灣高等法院中華民國九十一
年九月九日第二審更審判決（九十一年度上重更(一)字第七號，起訴案號：台灣桃園地
方法院檢察署八十八年度偵字第一０二七八號），提起上訴；被告等部分經上開法院
依職權逕送本院審判，視為被告等已提起上訴，本院判決如左：
    主  文
原判決撤銷，發回台灣高等法院。
    理  由
本件原判決認定上訴人即被告甲○○基於概括犯意，先於民國八十八年五月四日夥同
曾致森（另案審理）持具有殺傷力之玩具手槍在桃園縣桃園市○○街四十二號前強押
鄔金雄上車後強劫財物。甲○○又於同年六月十八日夥同上訴人即被告乙○○，擬強
劫魏慧貞財物，並將魏慧貞及其同居男友李光曜殺害，二人就殺人部分及甲○○就強
劫財物，均基於概括犯意，於同月十九日上午二時三十分許，至桃園縣中壢市○○○
路四０二之九號「真善美汽車賓館」內，將李光曜綁住，掐壓魏慧貞頸、頭部致窒息
（二人誤以為魏慧貞已死亡），後搜括魏慧貞之現金等財物，嗣見李光曜未死，乃將
之抬至浴室強壓其頭部在水槽內因而窒息死亡。二人乃將李光曜屍體及魏慧貞抬入魏
慧貞所有之Ｖ五｜六六五九號汽車後車廂內，先載往桃園縣楊梅鎮○○路之「上揚海
釣場」停放後，於同日下午十時二人再返回該處，開該車沿濱海公路往南行駛，沿路
翻搜魏慧貞皮包並丟棄無用雜物，而後先將李光曜屍體棄置於西濱公路北上新竹市○
○段七十五點五公里處，另再將魏慧貞丟棄於桃園縣觀音鄉○○路○段八二三號對面
之排水溝內，魏慧貞因而窒息死亡。二人再夥同不知盜匪情形之乙○○女友蔡筱卿將
魏慧貞所有汽車持向胡國鈞（與蔡筱卿均已判刑確定）任職之「中興當舖」典當，四
人基於共同犯意，由蔡筱卿冒名魏慧貞為持當人復偽造魏慧貞之簽名及指印，而偽造
如原判決附表一所示之汽車買賣合約書等文件，並偽造如原判決附表二所示之本票，
再持以行使交由胡國鈞存留，而以新台幣（下同）五十七萬元典當該車。另甲○○將
魏慧貞所有之勞力士金錶以八萬元典當，被告二人將強劫及典當所得朋分花用殆盡，
嗣為警查獲等情。因而撤銷第一審關於此部分之判決，仍依牽連犯關係從一重均論處
被告二人共同強盜而故意殺人罪刑（甲○○為連續犯，二人均量處無期徒刑，褫奪公
權終身）。固非無見。
惟查：（一）、卷宗內之筆錄及其他文書可為證據者，應向被告宣讀，或告以要旨；
證物應示被告，令其辨認，如係文書而被告不解其意義者，應告以要旨，刑事訴訟法
第一百六十五條第一項及第一百六十四條分別定有明文。事實審法院如未於審判期日
踐行上開程序而竟採取該等證據為論罪之依據，即有同法第三百七十九條第十款所定
應於審判期日調查之證據未予調查之違法，同時違背同法第一百五十五條第二項所稱
「未經合法調查之證據，不得作為判斷之依據」之規定。本件原判決就關於甲○○與
曾致森共同持槍強盜鄔金雄財物部分，就採為判決基礎之其等所持扣案改造玩具手槍
一支及內政部警政署刑事警察局八十八年七月二十七日刑鑑字第七一八七一號鑑驗通
知書等證據（偵字第一二三一九號卷第八頁、第十二頁），並未於審判期日調取及依
上開規定踐行調查程序；又對於被告二人共同強盜殺害魏慧貞、李光曜犯罪事實部分
，就採為判決基礎之屍體發現位置圖、證人李銘仁及江振明指認相片二幀、「統一當
舖」帳簿、存根、保管條各一紙及相片二幀等證物，亦未於審判期日踐行調查程序；
僅於審判筆錄籠統記載「對其他卷內證據資料，有何意見」（原審上重更(一)卷第二七
０頁），自屬違背法令。（二）、有罪之判決書，其所記載之事實及理由，前後必須
互相一致，否則即屬理由矛盾，其判決當然為違背法令。原判決對甲○○與曾致森共
同持槍強盜鄔金雄財物部分，就所持槍枝於事實欄一僅記載「曾致森將向乙○○借得
之上開具有殺傷力之玩具手槍交予甲○○」（原判決第二頁倒數第二行），並未明白
認定係持何槍枝，亦未載明該槍枝業經扣案，與理由欄貳之一之(四)敘明有扣案改造九
０手槍一支（槍枝管制編號：0000000000號）可稽，未盡相符，亦使主文
第二項諭知該槍枝一支沒收，失所依據，亦有違誤。（三）、甲○○就所犯強盜殺人
部分是否為自首乙節，原判決於理由欄貳之一之(四)內，以甲○○於八十八年七月十日
上午零時就自行向警員黃建祿全盤托出，而證人李銘仁則在同日上午四時四十分許始
至警局接受詢問，指證係由甲○○最後駕駛魏慧貞自用小客車，後尾隨一部銀白色三
菱自用小客車離開「真善美賓館」；黃建祿復證稱警方於八十八年七月八日左右即通
知甲○○到案，在局裡可自由活動，因他是關鍵，當時有拘票，如不同意會拘他，但
還不是犯罪嫌疑人，認為他有涉案可能，但沒有證據支持，一直與他溝通，告訴他在
找一個證人，未告知是誰，直到他主動供認，才真正確認是犯罪嫌疑人，在此之前他
有些行蹤還在查，還沒有查出來等語，又警方雖發現魏慧貞在賓館期間均由甲○○照
顧，但一直在過濾最後見到魏慧貞之人等情為由，因而認甲○○合於自首規定，乃予
以減輕其刑。但依卷內資料，警方經確認被害人係魏慧貞後，證人饒秀雄於八十八年
七月三日警詢時即供述於同年六月十九日早上六時，見一輛銀色轎車送魏慧貞之子回
其生父住處；證人蔡一緯於八十八年七月九日上午二時許警詢時供稱，於八十八年六
月十九日上午一時與甲○○自上開賓館魏慧貞投宿之房間內出來後，見甲○○坐上乙
○○所駕駛之銀色三菱自用小客車（偵字第一０二七八號卷(一)第四十七頁反面、第五
十一頁正面）；似均屬不利於甲○○之證據資料，而檢察官係於八十八年七月十日簽
發拘提甲○○之拘票，案由載明為殺人，執行拘提日期係同日上午二時（見同上卷第
九十四頁），黃建祿上開證詞，似指聲請拘票係在甲○○自動供出之前，則於甲○○
自動供出前，警方是否已注意及前揭饒秀雄、蔡一緯之供述？如依黃建祿所證，甲○
○既經警通知在警局內接受詢問，何以又向檢察官聲請拘票？此與判斷警方是否對甲
○○早已有確切之根據得為合理之可疑，而合於自首要件至有關係，原審未予調查釐
清，遽認其為自首，尚嫌速斷。以上，或為上訴意旨所指摘，或為本院得依職權調查
之事項，應認原判決仍有撤銷發回更審之原因。
據上論結，應依刑事訴訟法第三百九十七條、第四百零一條，判決如主文。
中      華      民      國    九十一    年     十一     月    二十八    日
                              最高法院刑事第十二庭
                                  審判長法官  張  淳  淙
                                        法官  謝  俊  雄
                                        法官  蘇  振  堂
                                        法官  張  春  福
                                        法官  呂  丹  玉
      右正本證明與原本無異
                                              書  記  官
中      華      民      國    九十一    年     十二     月      五      日
